---
title: "LAB9_RNA"
author: "Luis Gilberto González  Joel Antonio Jaquez   Fabian Morales"
date: "2026-05-08"
output:
  pdf_document:
    latex_engine: xelatex
---

```{r setup, include=FALSE}
knitr::opts_chunk$set(echo = TRUE)
```

```{r librerias-rna}
library(dplyr)
library(readr)
library(tidyr)
library(ggplot2)
library(caret)
library(nnet)
```

```{r carga-datos-rna}
load("datos/listings.RData")
```

# Conjunto de entrenamiento y prueba
```{r preprocesamiento-rna}
# set.seed(123), split 80/20, mismas 6 variables y filtros
listings_clean_comp <- listings %>%
  mutate(price = parse_number(price)) %>%
  select(-c(listing_url, scrape_id, picture_url, host_url,
            host_thumbnail_url, host_picture_url, description,
            neighborhood_overview, host_about, amenities))

set.seed(123)
total_filas  <- nrow(listings_clean_comp)
indice_train <- sample(1:total_filas, size = 0.8 * total_filas)
train_comp   <- listings_clean_comp[ indice_train, ]
test_comp    <- listings_clean_comp[-indice_train, ]

train_modelo <- train_comp %>%
  filter(!is.na(price), price < 1000,
         !is.na(bedrooms), bedrooms <= 10,
         !is.na(bathrooms), !is.na(accommodates)) %>%
  select(price, accommodates, bedrooms, bathrooms,
         number_of_reviews, review_scores_rating) %>%
  drop_na()

test_modelo <- test_comp %>%
  filter(!is.na(price), price < 1000,
         !is.na(bedrooms), bedrooms <= 10,
         !is.na(bathrooms), !is.na(accommodates)) %>%
  select(price, accommodates, bedrooms, bathrooms,
         number_of_reviews, review_scores_rating) %>%
  drop_na()

cat("Filas entrenamiento:", nrow(train_modelo), "\n")
cat("Filas prueba:       ", nrow(test_modelo),  "\n")
```
Para garantizar comparabilidad con todos los modelos desarrollados a lo largo del curso, se reutilizaron exactamente los mismos conjuntos de entrenamiento y prueba generados desde el Laboratorio 3. Utilizando set.seed(123) y una división 80/20, el conjunto de entrenamiento quedó con 48,442 observaciones y el de prueba con 12,173, ambos con las mismas 6 variables que son price, accommodates, bedrooms, bathrooms, number_of_reviews y review_scores_rating, aplicando los mismos filtros de precio menor a $1,000 y habitaciones menores o iguales a 10. Mantener estas condiciones idénticas es fundamental para que cualquier diferencia en el desempeño de las Redes Neuronales respecto a los algoritmos anteriores sea atribuible al modelo y no a los datos.

# Variable de respuesta
```{r variable-respuesta-rna}
# Mismos cortes P33=136 y P67=250 de todos los labs anteriores
precios_validos <- listings_clean_comp %>%
  filter(!is.na(price), price > 0, price < 1000) %>%
  pull(price)

p33 <- quantile(precios_validos, 0.33)
p67 <- quantile(precios_validos, 0.67)
cat("P33:", round(p33, 2), "| P67:", round(p67, 2), "\n")

# Crear variable categórica en train y test
train_rna <- train_modelo %>%
  mutate(
    precio_cat = case_when(
      price <= p33 ~ "barata",
      price <= p67 ~ "media",
      TRUE         ~ "cara"
    ) %>% as.factor()
  ) %>%
  select(-price)

test_rna <- test_modelo %>%
  mutate(
    precio_cat = case_when(
      price <= p33 ~ "barata",
      price <= p67 ~ "media",
      TRUE         ~ "cara"
    ) %>% as.factor()
  ) %>%
  select(-price)

cat("\nDistribución entrenamiento:\n")
print(table(train_rna$precio_cat))
cat("\nDistribución prueba:\n")
print(table(test_rna$precio_cat))

# Muestra reducida para RNA (viabilidad computacional)
set.seed(123)
idx_muestra <- sample(nrow(train_rna), 5000)
train_rna_m <- train_rna[idx_muestra, ]
cat("\nMuestra de entrenamiento para RNA:", nrow(train_rna_m), "filas\n")
```
Se definió la variable respuesta categórica utilizando los mismos puntos de corte P33=136 y P67=250 establecidos desde el Laboratorio 4, garantizando consistencia con todos los modelos anteriores. Las propiedades se clasifican en tres categorías que son barata (precio <136), media (136-250) y cara (>250). La distribución es balanceada en ambos conjuntos en entrenamiento hay 16,789 baratas, 14,963 caras y 16,690 medias, y en prueba 4,167 baratas, 3,741 caras y 4,265 medias, lo cual es favorable para el entrenamiento de las redes neuronales ya que ninguna clase domina sobre las demás. Al igual que con SVM, se utilizará una muestra aleatoria de 5,000 observaciones del conjunto de entrenamiento con set.seed(123) para garantizar viabilidad computacional y reproducibilidad.

# Modelo 1
```{r rna-modelo1}
# nnet directo
# Topología: 1 capa oculta con 5 neuronas
# Función de activación: logística (por defecto en nnet)
set.seed(123)
modelo_rna1 <- nnet(precio_cat ~ .,
                    data   = train_rna_m,
                    size   = 5,       # neuronas en capa oculta
                    decay  = 5e-4,    # regularización
                    maxit  = 200,     # iteraciones máximas
                    trace  = FALSE)

cat("=== Modelo 1 – nnet (1 capa, 5 neuronas, logística) ===\n")
print(modelo_rna1)
```
El primer modelo de RNA fue construido usando el paquete nnet con una arquitectura 5-5-3, 5 variables de entrada, 1 capa oculta con 5 neuronas y 3 neuronas de salida (una por cada categoría de precio). El modelo tiene en total 48 pesos a entrenar, lo que lo convierte en una red relativamente simple. La función de activación utilizada es logística (sigmoide) en la capa oculta, y softmax en la capa de salida, lo cual es la configuración estándar para clasificación multiclase ya que softmax convierte las salidas en probabilidades que suman 1, permitiendo asignar cada propiedad a la categoría más probable. Se utilizó un decay de 5e-4 como regularización para evitar sobreajuste y un máximo de 200 iteraciones para el entrenamiento.

# Modelo 2
```{r rna-modelo2}
# caret con nnet y validación cruzada
# Topología: más neuronas, con CV 10-fold
# Función de activación: logística con diferente decay
ctrl_rna <- trainControl(method  = "cv",
                         number  = 10,
                         verbose = FALSE)

grid_rna <- expand.grid(
  size  = 10,      # más neuronas que modelo 1
  decay = 0.1      # mayor regularización
)

set.seed(123)
modelo_rna2 <- train(precio_cat ~ .,
                     data      = train_rna_m,
                     method    = "nnet",
                     trControl = ctrl_rna,
                     tuneGrid  = grid_rna,
                     trace     = FALSE,
                     maxit     = 300)   # más iteraciones

cat("=== Modelo 2 – caret nnet (1 capa, 10 neuronas, CV 10-fold) ===\n")
print(modelo_rna2)
```
El segundo modelo de RNA fue construido usando caret con method="nnet" y validación cruzada de 10 pliegues, lo que lo hace más robusto que el modelo 1 al evaluar su desempeño en diferentes subconjuntos de los datos. La arquitectura utilizada es 5-10-3 que son 5 variables de entrada, 1 capa oculta con 10 neuronas (el doble que el modelo 1) y 3 neuronas de salida con función softmax para clasificación multiclase. Se usó un decay de 0.1, una regularización más fuerte que el modelo 1 (5e-4), para compensar la mayor complejidad de la red y evitar sobreajuste. Con 300 iteraciones máximas el modelo tuvo más oportunidades de converger que el anterior. Los resultados de la validación cruzada muestran un Accuracy de 58.74% y un Kappa de 0.3800, métricas que servirán de referencia para comparar con el modelo 1 en la actividad siguiente.

# Predicciones con ambos modelos

```{r rna-predicciones}

# Modelo 1: nnet directo
pred_prob1 <- predict(modelo_rna1, newdata = test_rna, type = "raw")
pred_rna1  <- apply(pred_prob1, 1, function(x) colnames(pred_prob1)[which.max(x)])
pred_rna1  <- as.factor(pred_rna1)

# Modelo 2: caret nnet
pred_rna2 <- predict(modelo_rna2, newdata = test_rna)

# Accuracy de cada modelo
acc_rna1 <- mean(pred_rna1 == test_rna$precio_cat) * 100
acc_rna2 <- mean(pred_rna2 == test_rna$precio_cat) * 100

cat("===== Accuracy – Conjunto de Prueba =====\n")
cat(sprintf("Modelo 1 (5 neuronas,  decay=5e-4): %.2f%%\n", acc_rna1))
cat(sprintf("Modelo 2 (10 neuronas, decay=0.1) : %.2f%%\n", acc_rna2))
```
Ambos modelos muestran un desempeño similar sobre el conjunto de prueba. El Modelo 2 con 10 neuronas y decay=0.1 obtuvo el mejor Accuracy con 59.02%, superando ligeramente al Modelo 1 con 5 neuronas y decay=5e-4 que alcanzó 58.51%. La diferencia de apenas 0.51 puntos porcentuales indica que duplicar el número de neuronas no generó una mejora sustancial, lo que sugiere que la limitación no está en la capacidad de la red sino en las variables disponibles. Ambos resultados son consistentes con los obtenidos por otros algoritmos en labs anteriores como KNN (59.37%) y SVM Tuneado (58.41%), confirmando que clasificar propiedades en tres categorías de precio con estas 5 variables numéricas es una tarea inherentemente difícil para cualquier algoritmo.

# Matrices de confusión

```{r rna-confusion-m1}

# Modelo 1
cm_rna1 <- confusionMatrix(pred_rna1, test_rna$precio_cat)
print(cm_rna1)

# Visualización Modelo 1
as.data.frame(cm_rna1$table) %>%
  ggplot(aes(x = Reference, y = Prediction, fill = Freq)) +
  geom_tile(color = "white") +
  geom_text(aes(label = Freq), fontface = "bold", size = 6) +
  scale_fill_gradient(low = "#E3F2FD", high = "#1565C0") +
  labs(title    = "Matriz de Confusión – RNA Modelo 1",
       subtitle = "1 capa oculta | 5 neuronas | decay=5e-4",
       x = "Categoría real", y = "Categoría predicha") +
  theme_minimal()
```

```{r rna-confusion-m2}
# Modelo 2
cm_rna2 <- confusionMatrix(pred_rna2, test_rna$precio_cat)
print(cm_rna2)

# Visualización Modelo 2
as.data.frame(cm_rna2$table) %>%
  ggplot(aes(x = Reference, y = Prediction, fill = Freq)) +
  geom_tile(color = "white") +
  geom_text(aes(label = Freq), fontface = "bold", size = 6) +
  scale_fill_gradient(low = "#E3F2FD", high = "#1565C0") +
  labs(title    = "Matriz de Confusión – RNA Modelo 2",
       subtitle = "1 capa oculta | 10 neuronas | decay=0.1 | CV 10-fold",
       x = "Categoría real", y = "Categoría predicha") +
  theme_minimal()
```

Las matrices de confusión revelan un comportamiento muy similar entre ambos modelos. El Modelo 2 (10 neuronas, decay=0.1) obtuvo el mejor Accuracy con 59.02% y Kappa de 0.3851, superando ligeramente al Modelo 1 (5 neuronas, decay=5e-4) con 58.51% y Kappa de 0.3771.

Ambos modelos comparten el mismo patrón de errores observado en todos los algoritmos anteriores: identifican razonablemente bien las propiedades baratas (Sensibilidad ~68%) y caras (Sensibilidad ~64-67%), pero fallan consistentemente con las medias (Sensibilidad ~43%), que siguen siendo la categoría más difícil de clasificar para cualquier algoritmo. Esto confirma que el solapamiento entre propiedades de precio medio y los otros segmentos es una característica intrínseca del dataset y no una limitación específica de las redes neuronales.

Desde la perspectiva de SmartStay Advisors, el error más grave en ambos modelos es clasificar propiedades caras como baratas: el Modelo 1 comete 346 de estos errores y el Modelo 2 también 346, un número idéntico que sugiere que ambas arquitecturas tienen dificultades similares en ese segmento específico del mercado.

# Comparación entre los 2 modelos RNA

```{r rna-comparacion}

# Tabla de métricas
comparacion_rna <- data.frame(
  Modelo      = c("RNA Modelo 1 (5 neuronas, decay=5e-4)",
                  "RNA Modelo 2 (10 neuronas, decay=0.1)"),
  Accuracy    = c(58.51, 59.02),
  Kappa       = c(0.3771, 0.3851),
  Sens_barata = c(68.32, 67.72),
  Sens_cara   = c(64.42, 67.31),
  Sens_media  = c(43.75, 43.24)
)

print(comparacion_rna)

# Gráfico comparativo de Accuracy
ggplot(comparacion_rna,
       aes(x = Modelo, y = Accuracy, fill = Modelo)) +
  geom_col(show.legend = FALSE, width = 0.5) +
  geom_text(aes(label = paste0(Accuracy, "%")),
            vjust = -0.5, fontface = "bold") +
  ylim(0, 80) +
  labs(title    = "Comparación de Accuracy – Modelos RNA",
       subtitle = "Mayor Accuracy = mejor clasificación",
       x = NULL, y = "Accuracy (%)") +
  theme_minimal()
```

```{r rna-tiempo}
# Tiempo de procesamiento
t_m1 <- system.time(
  nnet(precio_cat ~ ., data = train_rna_m,
       size = 5, decay = 5e-4, maxit = 200, trace = FALSE)
)

t_m2 <- system.time(
  nnet(precio_cat ~ ., data = train_rna_m,
       size = 10, decay = 0.1, maxit = 300, trace = FALSE)
)

tiempo_rna <- data.frame(
  Modelo = c("Modelo 1 (5 neuronas)",
             "Modelo 2 (10 neuronas)"),
  Tiempo = round(c(t_m1["elapsed"],
                   t_m2["elapsed"]), 2)
)

print(tiempo_rna)

ggplot(tiempo_rna, aes(x = Modelo, y = Tiempo, fill = Modelo)) +
  geom_col(show.legend = FALSE, width = 0.5) +
  geom_text(aes(label = paste0(Tiempo, "s")),
            vjust = -0.5, fontface = "bold") +
  ylim(0, max(tiempo_rna$Tiempo) * 1.3) +
  labs(title = "Tiempo de procesamiento – Modelos RNA",
       x = NULL, y = "Segundos") +
  theme_minimal()
```

La comparación entre los dos modelos RNA muestra que el Modelo 2 es superior en todas las métricas de clasificación. Con 59.02% de Accuracy y Kappa de 0.3851 supera al Modelo 1 (58.51%, Kappa 0.3771), aunque la diferencia es pequeña. En cuanto a sensibilidad por clase, el Modelo 2 identifica mejor las propiedades caras (67.31% vs 64.42%) mientras que el Modelo 1 tiene una ligera ventaja en baratas (68.32% vs 67.72%). Ambos modelos empatan prácticamente en la clase media (~43%), confirmando que es la categoría más difícil independientemente de la arquitectura.

En cuanto al tiempo de procesamiento, el Modelo 1 es considerablemente más eficiente con 0.66 segundos frente a los 1.17 segundos del Modelo 2, casi el doble. Esto es esperable ya que duplicar el número de neuronas aumenta significativamente los pesos a entrenar y las operaciones necesarias. Sin embargo, ambos tiempos son muy razonables con la muestra de 5,000 observaciones.

El Modelo 2 es el elegido como mejor modelo por su mayor Accuracy y Kappa, aunque su ventaja sobre el Modelo 1 es marginal. La elección se justifica también porque fue entrenado con validación cruzada de 10 pliegues, lo que garantiza una estimación más confiable de su desempeño real.

# Analice si no hay sobreajuste en los modelos.
```{r}
pred_train_rna1 <- predict(modelo_rna1, newdata = train_rna_m, type = "raw")
pred_train_rna1 <- apply(pred_train_rna1, 1,
                         function(x) colnames(pred_train_rna1)[which.max(x)])
pred_train_rna1 <- as.factor(pred_train_rna1)

pred_train_rna2 <- predict(modelo_rna2, newdata = train_rna_m)

# Accuracy
acc_train_rna1 <- mean(pred_train_rna1 == train_rna_m$precio_cat) * 100
acc_train_rna2 <- mean(pred_train_rna2 == train_rna_m$precio_cat) * 100


sobreajuste_rna <- data.frame(
  Modelo      = c("Modelo 1 (5 neuronas)", "Modelo 2 (10 neuronas)"),
  Acc_Train   = round(c(acc_train_rna1, acc_train_rna2), 2),
  Acc_Test    = c(58.51, 59.02),
  Diferencia  = round(c(acc_train_rna1 - 58.51,
                        acc_train_rna2 - 59.02), 2)
)

cat("=== Análisis de Sobreajuste – Train vs Test ===\n")
print(sobreajuste_rna)


sobreajuste_long <- sobreajuste_rna %>%
  select(Modelo, Acc_Train, Acc_Test) %>%
  pivot_longer(cols = c(Acc_Train, Acc_Test),
               names_to  = "Conjunto",
               values_to = "Accuracy") %>%
  mutate(Conjunto = recode(Conjunto,
                           "Acc_Train" = "Entrenamiento",
                           "Acc_Test"  = "Prueba"))

ggplot(sobreajuste_long,
       aes(x = Modelo, y = Accuracy, fill = Conjunto)) +
  geom_col(position = "dodge", width = 0.5) +
  geom_text(aes(label = paste0(Accuracy, "%")),
            position = position_dodge(width = 0.5),
            vjust = -0.5, fontface = "bold", size = 3.5) +
  ylim(0, 80) +
  scale_fill_manual(values = c("Entrenamiento" = "#1565C0",
                               "Prueba"        = "#E15759")) +
  labs(title    = "Análisis de Sobreajuste – Accuracy Train vs Test",
       subtitle = "Una diferencia pequeña indica ausencia de sobreajuste",
       x = NULL, y = "Accuracy (%)", fill = "Conjunto") +
  theme_minimal()
```

El análisis de sobreajuste confirma que ninguno de los dos modelos presenta
sobreajuste significativo. El Modelo 1 obtuvo 59.54% en entrenamiento y
58.51% en prueba, una diferencia de apenas 1.03 puntos porcentuales. El
Modelo 2 mostró la brecha más pequeña: 59.30% en entrenamiento y 59.02% en
prueba, una diferencia de solo 0.28 puntos porcentuales.

# Para el modelo elegido de clasificación tunee los parámetros y discuta si puede mejorar todavía el modelo sin llegar a sobre ajustarlo.
```{r}


grid_tuning <- expand.grid(
  size  = c(5, 10, 15, 20), 
  decay = c(0.001, 0.01, 0.1, 0.5)  
)

ctrl_tuning <- trainControl(method  = "cv",
                            number  = 10,
                            verbose = FALSE)

set.seed(123)
modelo_tuned <- train(precio_cat ~ .,
                      data      = train_rna_m,
                      method    = "nnet",
                      trControl = ctrl_tuning,
                      tuneGrid  = grid_tuning,
                      trace     = FALSE,
                      maxit     = 300)

cat("=== Resultados del Tuning ===\n")
print(modelo_tuned)
cat("\n=== Mejor combinación de parámetros ===\n")
print(modelo_tuned$bestTune)


plot(modelo_tuned,
     main = "Tuning RNA – Accuracy por size y decay")
```
El proceso de tuning exploró 16 combinaciones de parámetros mediante validación cruzada de 10 pliegues.
La mejor combinación encontrada fue size=15 y decay=0.1, con un Accuracy CV de
58.90% y Kappa de 0.3824, superando al Modelo 2 original (size=10, decay=0.1)
que obtuvo 58.48% y Kappa de 0.3800 en CV.

La mejora obtenida con el tuning es real pero modesta: apenas 0.42 puntos
porcentuales de Accuracy sobre el modelo original. Esto sugiere que la
arquitectura de red neuronal está cerca de su techo de desempeño para este
conjunto de datos, y que la limitación principal no es la topología sino las
variables predictoras disponibles. Para mejorar sustancialmente el modelo
sería necesario incorporar nuevas variables como ubicación, tipo de propiedad
o características del anfitrión, más que seguir ajustando size y decay.

# Variable respuesta = precio (regresión)
```{r rna-regresion-prep}
# Usar train_modelo y test_modelo directamente (ya tienen price)

# Muestra reducida para RNA regresión
set.seed(123)
idx_reg     <- sample(nrow(train_modelo), 5000)
train_reg_rna <- train_modelo[idx_reg, ]

cat("=== Datos para RNA Regresión ===\n")
cat("Filas entrenamiento (muestra):", nrow(train_reg_rna), "\n")
cat("Filas prueba:                 ", nrow(test_modelo),   "\n")

cat("\nResumen variable respuesta (price):\n")
summary(train_reg_rna$price)
```
Para la tarea de regresión se utilizará el precio por noche directamente como variable respuesta continua, a diferencia de las actividades anteriores donde se trabajó con categorías. La muestra de entrenamiento contiene 5,000 observaciones y el conjunto de prueba completo de 12,173, manteniendo consistencia con todos los labs anteriores. El resumen estadístico muestra que los precios van de 9 a 999 por noche, con una mediana de 179 y una media de 228.4, lo que indica una distribución sesgada a la derecha donde propiedades de precio muy alto elevan el promedio por encima de la mediana. Este rango amplio de precios representa un desafío para las redes neuronales de regresión, ya que deben aprender a predecir tanto propiedades económicas como propiedades de lujo con las mismas 5 variables predictoras.

# Modelo 1 de regresión RNA
```{r rna-reg-modelo1}
# Topología: 1 capa oculta con 5 neuronas
# Función de activación: logística
# Variable respuesta normalizada (necesario para nnet en regresión)

# Normalizar price para regresión con nnet
price_min <- min(train_reg_rna$price)
price_max <- max(train_reg_rna$price)

train_reg_norm <- train_reg_rna %>%
  mutate(price = (price - price_min) / (price_max - price_min))

test_reg_norm <- test_modelo %>%
  mutate(price = (price - price_min) / (price_max - price_min))

# Modelo 1: 1 capa oculta, 5 neuronas, logística
set.seed(123)
modelo_reg1 <- nnet(price ~ .,
                    data    = train_reg_norm,
                    size    = 5,
                    decay   = 5e-4,
                    maxit   = 200,
                    linout  = TRUE,   # linout=TRUE para regresión
                    trace   = FALSE)

cat("=== Modelo Regresión 1 – nnet (5 neuronas, logística) ===\n")
print(modelo_reg1)

# Predicciones desnormalizadas
pred_reg1_norm <- predict(modelo_reg1, newdata = test_reg_norm)
pred_reg1      <- pred_reg1_norm * (price_max - price_min) + price_min

# Métricas
rmse_reg1 <- sqrt(mean((test_modelo$price - pred_reg1)^2))
mae_reg1  <- mean(abs(test_modelo$price - pred_reg1))
r2_reg1   <- cor(test_modelo$price, pred_reg1)^2

cat(sprintf("\nRMSE : $%.2f\n", rmse_reg1))
cat(sprintf("MAE  : $%.2f\n",  mae_reg1))
cat(sprintf("R²   :  %.4f\n",  r2_reg1))
```
El primer modelo de RNA para regresión utiliza una arquitectura 5-5-1, es decir 5 variables de entrada, 1 capa oculta con 5 neuronas y 1 neurona de salida que predice el precio directamente. El modelo tiene 36 pesos a entrenar y usa linout=TRUE que activa una función de activación lineal en la capa de salida, lo cual es obligatorio en regresión ya que permite predecir valores continuos sin restricción de rango, a diferencia de la función logística que acota las salidas entre 0 y 1. Con decay=5e-4 y 200 iteraciones el modelo obtuvo un RMSE de 131.67, MAE de 90.87 y R² de 0.4066, lo que significa que explica el 40.66% de la variabilidad del precio con un error promedio de casi 91 por noche.

# # Modelo 2: 1 capa oculta con 10 neuronas, CV 10-fold
```{r rna-reg-modelo2}
# Función de activación: logística con mayor regularización
ctrl_reg_rna <- trainControl(method  = "cv",
                             number  = 10,
                             verbose = FALSE)

grid_reg_rna <- expand.grid(
  size  = 10,
  decay = 0.1
)

set.seed(123)
modelo_reg2 <- train(price ~ .,
                     data       = train_reg_norm,
                     method     = "nnet",
                     trControl  = ctrl_reg_rna,
                     tuneGrid   = grid_reg_rna,
                     linout     = TRUE,   # regresión
                     trace      = FALSE,
                     maxit      = 300)

cat("=== Modelo Regresión 2 – caret nnet (10 neuronas, CV 10-fold) ===\n")
print(modelo_reg2)

# Predicciones desnormalizadas
pred_reg2_norm <- predict(modelo_reg2, newdata = test_reg_norm)
pred_reg2      <- pred_reg2_norm * (price_max - price_min) + price_min

# Métricas
rmse_reg2 <- sqrt(mean((test_modelo$price - pred_reg2)^2))
mae_reg2  <- mean(abs(test_modelo$price - pred_reg2))
r2_reg2   <- cor(test_modelo$price, pred_reg2)^2

cat(sprintf("\nRMSE : $%.2f\n", rmse_reg2))
cat(sprintf("MAE  : $%.2f\n",  mae_reg2))
cat(sprintf("R²   :  %.4f\n",  r2_reg2))
```
El segundo modelo amplía la arquitectura a 5-10-1: mismas entradas pero con 10 neuronas en la capa oculta, entrenado con validación cruzada de 10 pliegues y mayor regularización (decay=0.1). El RMSE en validación cruzada fue de 0.1324 en escala normalizada, equivalente a 131.56 al desnormalizar, con MAE de 90.93 y R² de 0.4075. La diferencia respecto al Modelo 1 es mínima: apenas $0.11 de mejora en RMSE y 0.0009 en R², lo que indica que duplicar las neuronas no aportó una mejora sustancial. Sin embargo el Modelo 2 es el elegido por su mayor R² y por haber sido validado con CV de 10 pliegues, lo que garantiza una estimación más confiable de su desempeño real.


# Comparación entre los 2 modelos de regresión RNA
```{r rna-reg-comparacion}
comparacion_reg_rna <- data.frame(
  Modelo = c("RNA Reg. Modelo 1 (5 neuronas, decay=5e-4)",
             "RNA Reg. Modelo 2 (10 neuronas, decay=0.1)"),
  RMSE   = c(131.67, 131.56),
  MAE    = c(90.87,  90.93),
  R2     = c(0.4066, 0.4075)
)

print(comparacion_reg_rna)

# Gráfico RMSE
ggplot(comparacion_reg_rna,
       aes(x = Modelo, y = RMSE, fill = Modelo)) +
  geom_col(show.legend = FALSE, width = 0.5) +
  geom_text(aes(label = paste0("$", RMSE)),
            vjust = -0.5, fontface = "bold") +
  ylim(0, 160) +
  labs(title    = "Comparación de RMSE – Modelos RNA Regresión",
       subtitle = "Menor RMSE = mejor predicción del precio",
       x = NULL, y = "RMSE (USD)") +
  theme_minimal()

# Gráfico Real vs Predicho del mejor modelo (Modelo 2)
df_reg <- data.frame(
  Real     = test_modelo$price,
  Predicho = pred_reg2
)

ggplot(df_reg, aes(x = Real, y = Predicho)) +
  geom_point(alpha = 0.2, color = "#1565C0", size = 0.8) +
  geom_abline(slope = 1, intercept = 0,
              color = "red", linewidth = 1,
              linetype = "dashed") +
  coord_cartesian(xlim = c(0, 800), ylim = c(0, 800)) +
  labs(title    = "RNA Regresión Modelo 2 – Precio Real vs Predicho",
       subtitle = paste0("RMSE = $131.56 | R² = 0.4075"),
       x = "Precio Real (USD/noche)",
       y = "Precio Predicho (USD/noche)") +
  theme_minimal()

# Gráfico de residuos
df_reg$Residuo <- df_reg$Real - df_reg$Predicho

ggplot(df_reg, aes(x = Predicho, y = Residuo)) +
  geom_point(alpha = 0.2, color = "#E53935", size = 0.8) +
  geom_hline(yintercept = 0, linetype = "dashed",
             color = "black", linewidth = 0.8) +
  labs(title    = "Gráfico de Residuos – RNA Regresión Modelo 2",
       subtitle = "Residuos deben distribuirse aleatoriamente alrededor de 0",
       x = "Precio Predicho (USD/noche)",
       y = "Residuo (Real − Predicho)") +
  theme_minimal()
```
La comparación entre los dos modelos de regresión RNA muestra resultados prácticamente idénticos. El Modelo 2 (10 neuronas, decay=0.1) obtuvo el mejor RMSE con 131.56 frente a 131.67 del Modelo 1, una diferencia de apenas 0.11 que es estadísticamente insignificante. En R² el Modelo 2 también supera ligeramente al Modelo 1 (0.4075 vs 0.4066). Por estas razones el Modelo 2 es el elegido como mejor modelo de regresión RNA, respaldado además por su validación cruzada de 10 pliegues que garantiza una estimación más confiable. El gráfico de Precio Real vs Predicho muestra que el modelo sigue el patrón esperado que es en el rango de precios bajos (0-200) las predicciones son bastante precisas con puntos cercanos a la línea roja de predicción perfecta. Sin embargo conforme el precio real aumenta, la nube de puntos se dispersa y el modelo tiende a subestimar las propiedades más caras, un patrón consistente con todos los algoritmos evaluados anteriormente. El gráfico de residuos confirma esta limitación de que los residuos no se distribuyen aleatoriamente alrededor de 0 sino que forman un patrón de abanico que se abre hacia la derecha, con residuos positivos crecientes a medida que aumenta el precio predicho. Esto indica un sesgo sistemático donde el modelo subestima consistentemente las propiedades de precio alto, lo cual es una consecuencia directa de que KNN, SVM y RNA promedian sus predicciones hacia el centro de la distribución cuando k o las neuronas no son suficientes para capturar los extremos.

# Análisis de sobreajuste con curva de aprendizaje
```{r rna-reg-sobreajuste}
# Accuracy train vs test de ambos modelos
pred_train_reg1 <- predict(modelo_reg1, newdata = train_reg_norm)
pred_train_reg1 <- pred_train_reg1 * (price_max - price_min) + price_min

pred_train_reg2 <- predict(modelo_reg2, newdata = train_reg_norm)
pred_train_reg2 <- pred_train_reg2 * (price_max - price_min) + price_min

rmse_train1 <- sqrt(mean((train_reg_rna$price - pred_train_reg1)^2))
rmse_train2 <- sqrt(mean((train_reg_rna$price - pred_train_reg2)^2))

cat("=== Comparación RMSE Train vs Test ===\n")
sobreajuste_reg <- data.frame(
  Modelo     = c("Modelo 1 (5 neuronas)", "Modelo 2 (10 neuronas)"),
  RMSE_Train = round(c(rmse_train1, rmse_train2), 2),
  RMSE_Test  = c(131.67, 131.56),
  Diferencia = round(c(rmse_train1 - 131.67,
                       rmse_train2 - 131.56), 2)
)
print(sobreajuste_reg)
```

```{r rna-reg-curva}
# Curva de aprendizaje del Modelo 2 (mejor modelo)
set.seed(123)
tamanos    <- seq(0.1, 1.0, by = 0.1)
rmse_tr_v  <- numeric(length(tamanos))
rmse_te_v  <- numeric(length(tamanos))

for (i in seq_along(tamanos)) {
  n_sub <- floor(tamanos[i] * nrow(train_reg_norm))
  idx   <- sample(1:nrow(train_reg_norm), n_sub)
  sub   <- train_reg_norm[idx, ]

  mod_tmp <- nnet(price ~ ., data = sub,
                  size   = 10,
                  decay  = 0.1,
                  maxit  = 300,
                  linout = TRUE,
                  trace  = FALSE)

  p_tr <- predict(mod_tmp, newdata = sub) *
          (price_max - price_min) + price_min
  p_te <- predict(mod_tmp, newdata = test_reg_norm) *
          (price_max - price_min) + price_min

  rmse_tr_v[i] <- sqrt(mean((sub$price *
                   (price_max - price_min) + price_min - p_tr)^2))
  rmse_te_v[i] <- sqrt(mean((test_modelo$price - p_te)^2))
}

df_curva <- data.frame(
  Tamano        = floor(tamanos * nrow(train_reg_norm)),
  Entrenamiento = rmse_tr_v,
  Prueba        = rmse_te_v
) %>%
  pivot_longer(cols      = c(Entrenamiento, Prueba),
               names_to  = "Conjunto",
               values_to = "RMSE")

ggplot(df_curva, aes(x = Tamano, y = RMSE,
                     color = Conjunto)) +
  geom_line(size = 1) +
  geom_point(size = 2) +
  scale_color_manual(values = c("Entrenamiento" = "#1565C0",
                                "Prueba"        = "#E53935")) +
  labs(title    = "Curva de Aprendizaje – RNA Regresión Modelo 2",
       subtitle = "Convergencia de curvas indica ausencia de sobreajuste",
       x = "Tamaño del conjunto de entrenamiento",
       y = "RMSE (USD)",
       color = "Conjunto") +
  theme_minimal()
```
El análisis de sobreajuste muestra resultados interesantes. La tabla comparativa revela que ambos modelos tienen un RMSE ligeramente menor en entrenamiento que en prueba: el Modelo 1 tiene una diferencia de -1.94 (RMSE train 129.73 vs test 131.67) y el Modelo 2 de -2.83 (RMSE train 128.73 vs test 131.56). Las diferencias negativas indican que el modelo rinde marginalmente mejor en entrenamiento que en prueba, lo cual es completamente normal y esperado. Sin embargo estas diferencias son muy pequeñas y no representan sobreajuste problemático.

La curva de aprendizaje del Modelo 2 confirma este diagnóstico visualmente. Con muestras pequeñas (500-1,000 observaciones) la curva de prueba (roja) está muy por encima de la de entrenamiento (azul), lo que indica alta varianza con pocos datos. A medida que el tamaño del conjunto de entrenamiento aumenta, ambas curvas convergen progresivamente: la curva de prueba desciende de ~138 a ~132 mientras que la de entrenamiento sube de ~117 hasta estabilizarse alrededor de 128-129. A partir de las 2,000 observaciones ambas curvas se estabilizan y mantienen una brecha pequeña y constante de aproximadamente 2-3, lo que es una señal clara de ausencia de sobreajuste. La estabilización de ambas curvas también sugiere que agregar más datos de entrenamiento no mejoraría significativamente el modelo, reforzando la conclusión de que la limitación real está en las variables predictoras disponibles.

# Tuneo del Modelo 2 de regresión (el elegido)
```{r rna-reg-tuneo}
# Variar size y decay para encontrar la mejor combinación

grid_reg_tuning <- expand.grid(
  size  = c(5, 10, 15, 20),
  decay = c(0.001, 0.01, 0.1, 0.5)
)

ctrl_reg_tuning <- trainControl(method  = "cv",
                                number  = 10,
                                verbose = FALSE)

set.seed(123)
modelo_reg_tuned <- train(
  price ~ .,
  data       = train_reg_norm,
  method     = "nnet",
  trControl  = ctrl_reg_tuning,
  tuneGrid   = grid_reg_tuning,
  linout     = TRUE,
  trace      = FALSE,
  maxit      = 300
)

cat("=== Resultados del Tuning – RNA Regresión ===\n")
print(modelo_reg_tuned)
cat("\n=== Mejor combinación de parámetros ===\n")
print(modelo_reg_tuned$bestTune)

plot(modelo_reg_tuned,
     main = "Tuning RNA Regresión – RMSE por size y decay")

# Predicciones con mejor modelo tuneado
pred_tuned_reg_norm <- predict(modelo_reg_tuned,
                               newdata = test_reg_norm)
pred_tuned_reg <- pred_tuned_reg_norm *
                  (price_max - price_min) + price_min

rmse_tuned_reg <- sqrt(mean((test_modelo$price - pred_tuned_reg)^2))
mae_tuned_reg  <- mean(abs(test_modelo$price - pred_tuned_reg))
r2_tuned_reg   <- cor(test_modelo$price, pred_tuned_reg)^2

cat("\n=== Comparación Modelo 2 vs Tuneado ===\n")
comparacion_tuneo_reg <- data.frame(
  Modelo = c("RNA Reg. Modelo 2 (size=10, decay=0.1)",
             "RNA Reg. Tuneado  (mejor combinación)"),
  RMSE   = round(c(131.56, rmse_tuned_reg), 2),
  MAE    = round(c(90.93,  mae_tuned_reg),  2),
  R2     = round(c(0.4075, r2_tuned_reg),   4)
)
print(comparacion_tuneo_reg)
```
El tuneo del modelo de regresión RNA exploró 16 combinaciones de parámetros (4 valores de size × 4 valores de decay) mediante validación cruzada de 10 pliegues. La mejor combinación encontrada fue size=5 y decay=0.01 con un RMSE normalizado de 0.1324 en CV, un resultado sorprendente ya que el modelo más simple (menos neuronas) resultó ser el mejor.

El gráfico revela un patrón muy claro que conforme aumenta el número de neuronas el RMSE tiende a empeorar, especialmente con valores bajos de decay. Con size=20 y decay=0.001 el RMSE escala a 0.1378, el peor resultado de todos. Esto indica que redes más grandes sin suficiente regularización se vuelven inestables con este dataset. Los valores de decay=0.5 y decay=0.1 muestran las curvas más estables y planas, confirmando que una regularización moderada a fuerte es más adecuada para este problema.

Sin embargo al evaluar el modelo tuneado sobre el conjunto de prueba los resultados son ligeramente peores que el Modelo 2 original: RMSE de 132.22 vs 131.56, MAE de 91.38 vs 90.93 y R² de 0.4014 vs 0.4075. Esto indica que el Modelo 2 original (size=10, decay=0.1) sigue siendo el mejor modelo de regresión RNA, y que el tuneo no logró mejorar el desempeño en datos nuevos. En conclusión, el modelo está cerca de su límite de capacidad predictiva con las variables disponibles y reducir la complejidad de la red no compensa la pérdida de capacidad de representación.


# Compare la eficiencia del mejor modelo de RNA con los resultados obtenidos con los algoritmos de las entregas anteriores. ¿Cuál es mejor para predecir? ¿Cuál se demoró más en procesar?
```{r}
# Clasificación

comparacion_clasif <- data.frame(
  Algoritmo = c("Regresión Logística", "CART", "KNN",
                "LightGBM", "SVM Tuneado", "RNA Modelo 2 (elegido)"),
  Accuracy  = c(57.80, 58.10, 59.37, 61.20, 58.41, 59.02),
  Kappa     = c(0.367, 0.371, 0.390, 0.418, 0.376, 0.3851)
)

comparacion_clasif <- comparacion_clasif %>%
  arrange(desc(Accuracy))

print(comparacion_clasif)

ggplot(comparacion_clasif,
       aes(x = reorder(Algoritmo, Accuracy), y = Accuracy, fill = Algoritmo)) +
  geom_col(show.legend = FALSE, width = 0.6) +
  geom_text(aes(label = paste0(Accuracy, "%")),
            hjust = -0.1, fontface = "bold", size = 3.5) +
  coord_flip() +
  ylim(0, 75) +
  labs(title    = "Comparación de Accuracy – Todos los Algoritmos (Clasificación)",
       subtitle = "Conjunto de prueba con mismas variables y partición",
       x = NULL, y = "Accuracy (%)") +
  theme_minimal()
```

```{r}
# Regresión

comparacion_reg <- data.frame(
  Algoritmo = c("Regresión Lineal", "CART", "KNN",
                "LightGBM", "SVM Tuneado", "RNA Modelo 2 (elegido)"),
  RMSE      = c(148.20, 141.30, 138.50, 122.40, 135.80, 131.56),
  R2        = c(0.310,  0.365,  0.382,  0.490,  0.395,  0.4075)
)

comparacion_reg <- comparacion_reg %>%
  arrange(RMSE)

print(comparacion_reg)

ggplot(comparacion_reg,
       aes(x = reorder(Algoritmo, -RMSE), y = RMSE, fill = Algoritmo)) +
  geom_col(show.legend = FALSE, width = 0.6) +
  geom_text(aes(label = paste0("$", RMSE)),
            hjust = -0.1, fontface = "bold", size = 3.5) +
  coord_flip() +
  ylim(0, 180) +
  labs(title    = "Comparación de RMSE – Todos los Algoritmos (Regresión)",
       subtitle = "Menor RMSE = mejor predicción del precio",
       x = NULL, y = "RMSE (USD)") +
  theme_minimal()
```

```{r}
# Comparación

tiempos_todos <- data.frame(
  Algoritmo = c("Regresión Logística", "CART", "KNN",
                "LightGBM", "SVM Tuneado", "RNA Modelo 2"),
  Tiempo_seg = c(2.1, 0.8, 45.3, 3.2, 120.5, 1.17)
)

tiempos_todos <- tiempos_todos %>%
  arrange(Tiempo_seg)

print(tiempos_todos)

ggplot(tiempos_todos,
       aes(x = reorder(Algoritmo, Tiempo_seg),
           y = Tiempo_seg, fill = Algoritmo)) +
  geom_col(show.legend = FALSE, width = 0.6) +
  geom_text(aes(label = paste0(Tiempo_seg, "s")),
            hjust = -0.1, fontface = "bold", size = 3.5) +
  coord_flip() +
  ylim(0, 160) +
  labs(title    = "Tiempo de Procesamiento – Todos los Algoritmos",
       subtitle = "Muestra de 5,000 observaciones donde aplica",
       x = NULL, y = "Segundos") +
  theme_minimal()
```
En términos de tiempo de procesamiento, CART es el algoritmo más eficiente con
apenas 0.80 segundos, seguido de cerca por RNA Modelo 2 con 1.17 segundos.
Regresión Logística y LightGBM también resultan muy rápidos.
En el extremo opuesto, KNN requirió 45.30 segundos y SVM Tuneado fue el más
lento con 120.50 segundos, más de 100 veces más lento que CART. Esto se debe
a que SVM resuelve un problema de optimización cuadrática que escala mal con
el tamaño de los datos, mientras que KNN recalcula distancias para cada
observación de prueba.

En cuanto a precisión de clasificación, LightGBM es el mejor algoritmo con
61.20% de Accuracy y Kappa de 0.418, superando a todos los demás.

LightGBM es el algoritmo más recomendable para
este problema, pues ofrece el mejor desempeño tanto en clasificación como en
regresión, con un tiempo de procesamiento de apenas 3.20 segundos.


